臺灣彰化地方法院刑事判決　　　　　　 100年度易字第1157號
公　訴　人　臺灣彰化地方法院檢察署檢察官
被　　　告　洪東陽
上列被告因違反家庭暴力防治法案件，經檢察官提起公訴（100
年度偵字第8333號、第8372號），本院判決如下：
    主  文
洪東陽違反法院依家庭暴力防治法第十四條第一項第一款所為禁
止實施家庭暴力之裁定，累犯，處有期徒刑拾月。又違反法院依
家庭暴力防治法第十四條第一項第一款所為禁止實施家庭暴力之
裁定，累犯，處有期徒刑拾月。應執行有期徒刑壹年肆月。
    事  實
一、洪東陽曾於民國98年間，因違反家庭暴力防治法案件，經本
    院先後以98年度簡字第1066號判處有期徒刑3 月確定、98年
    度簡字第1193號判處有期徒刑5 月確定，嗣經本院以98年度
    聲字第1661號裁定應執行有期徒刑6 月確定；又於同年間，
    因違反家庭暴力防治法案件，經本院98年度易字第1282號判
    處有期徒刑7月確定，上開各案經接續執行，並於99年12月5
    日因縮刑期滿執行完畢。詎仍不知悔改，其係洪金男之子，
    2人間具有家庭暴力防治法第3條第3 款所定之家庭成員關係
    。洪東陽曾於100年6 月24日，經本院以100年度司緊家護字
    第4 號民事緊急保護令裁定令其不得對洪金男實施身體或精
    神上不法侵害之行為，並由彰化縣警察局芳苑分局員警於10
    0年6月28日，至行政院衛生署立彰化醫院（下稱署立彰化醫
    院）委請該院護理人員予以執行送達，惟經洪東陽拒看、拒
    絕簽收，嗣該保護令於100年7月8 日寄存送達於其住所地管
    轄之彰化縣警察局芳苑分局，並於同年月18日發生送達效力
    。詎洪東陽於可得知悉上開緊急保護令之內容後，且其叔亦
    曾當面警告其父業已聲請緊急保護令，不可再對其父有不法
    之侵害等情，然其仍基於違反該緊急保護令之犯意，於該緊
    急保護令有效期間之100年8月26日上午7 時30分許，在其位
    於彰化縣二林鎮東興里福建巷26號之住處庭院飲酒後，以台
    語辱罵洪金男「幹，今天你到哪裡坐我都知道，你到哪裡我
    便跟到哪裡罵你」等語（公然侮辱部分，未據告訴），以此
    方式對洪金男實施精神上不法侵害之行為，而違反緊急保護
    令。
二、嗣於100年9月22日，經本院調查後，延續上開緊急保護令之
    內容，據以核發100年度家護字第549號通常保護令，重申裁
    定令其不得對洪金男實施身體或精神上不法侵害之行為，該
    保護令之有效期間為1 年，詎洪東陽明知與上開緊急保護令
    內容相同之通常保護令內容，竟仍另行基於違反該通常保護
    令之犯意，於該通常保護令有效期間之100年9月28日上午10
    時30分許，在上開住處飲酒後，以台語辱罵洪金男「你這麼
    老了，不快去死，你還能吃多久」等語（公然侮辱部分，未
    據告訴），並將家中紗門踹破（毀損部分，未據告訴），以
    此方式對洪金男實施精神上不法侵害之行為，而違反該通常
    保護令。
三、案經洪金男訴由彰化縣警察局芳苑分局報請臺灣彰化地方法
    院檢察署偵查起訴。
    理  由
壹、程序部分
一、按被告以外之人於偵查中向檢察官所為陳述，除顯有不可信
    之情況者外，得為證據，刑事訴訟法第159條之1第2 項定有
    明文。偵查中對被告以外之人（包括證人、鑑定人、告訴人
    、被害人及共同被告等）所為之偵查筆錄，或被告以外之人
    向檢察官所提之書面陳述，性質上均屬傳聞證據。惟現階段
    刑事訴訟法規定檢察官代表國家偵查犯罪、實施公訴，依法
    其有訊問被告、證人及鑑定人之權，證人、鑑定人且須具結
    ，而實務運作時，檢察官偵查中向被告以外之人所取得之陳
    述，原則上均能遵守法律規定，不致違法取供，其可信度極
    高。查本件證人洪金男、黃銀於檢察官偵查中所為之陳述，
    其等均未曾提及檢察官在偵查時有不法採證之情形，上開供
    述復無顯不可信之情況，依上說明，證人洪金男、黃銀於偵
    查中之證言自具有證據能力。
二、依刑事訴訟法第159 條第1 項：「被告以外之人於審判外之
    言詞或書面陳述，除法律有規定者外，不得作為證據。」該
    所謂「被告以外之人於審判外之言詞或書面陳述」，並不包
    含「非供述證據」在內。按照相機拍攝之照片，係依機器之
    功能，攝錄實物形貌而形成之圖像，除其係以人之言詞或書
    面陳述為攝取內容，並以該內容為證據外，照片所呈現之圖
    像，並非屬人類意思表達之言詞或書面陳述，當不在上引規
    定「被告以外之人於審判外之言詞或書面陳述」之範圍內，
    其有無證據能力，自應與一般物證相同，端視其取得證據之
    合法性及已否依法踐行證據之調查程序，以資認定（最高法
    院97年度臺上字第3854號判決要旨參照）。經查，卷附現場
    照片4 張非實施刑事訴訟程序之公務員經由違背法定程序而
    取得，且與本案待證事實具有關連性，況亦無傳聞法則之適
    用，自有證據能力。
三、按除顯有不可信之情況外，公務員職務上製作之紀錄文書、
    證明文書，均有證據能力，刑事訴訟法第159 條之4第1款定
    有明文。本件證據中彰化縣警察局芳苑分局員警工作紀錄簿
    及保護令執行紀錄表，均係警員就其於勤務時間中所為勤務
    事項予以紀錄而製作之紀錄，揆諸前揭法條，自有證據能力
    。
四、卷附之送達證書係屬書證，並無傳聞法則之適用，且查無其
    他不得作為證據之事由，應有證據能力。
五、按被告以外之人於審判外之言詞或書面陳述，除法律有規定
    者外，不得作為證據，刑事訴訟法第159 條第1 項固有明文
    ，惟被告以外之人於審判外之陳述，雖不符合同法第159 條
    之1 至第159 條之4 規定，但經當事人於審判程序同意作為
    證據，法院審酌該言詞陳述或書面陳述作成時之情況，認為
    適當者，亦得為證據，當事人、代理人或辯護人於法院調查
    證據時，知有第159 條第1 項不得為證據之情形，而未於言
    詞辯論終結前聲明異議者，視為有前項之同意，此觀同法第
    159條之5規定即明。經查，除證人洪金男、黃銀於偵訊之證
    述（已如前述）外，本判決後開引用其餘各該被告以外之人
    於審判外之陳述（包含書面陳述），固亦皆屬傳聞證據，惟
    當事人雖知上開證據資料為傳聞證據，但於本院準備程序及
    審判期日中均表示無意見而不予爭執，且迄至言詞辯論終結
    前亦未再聲明異議，本院審酌上開證據資料製作時之情況尚
    無違法不當等瑕疵，且與本案具有關連性，認為以之作為證
    據應屬適當，揆諸前開規定，爰逕依刑事訴訟法第159條之5
    規定，認該等證據資料均例外有證據能力，合先敘明。
貳、實體部分
一、訊據被告洪東陽固坦承有於上開時間、地點，以上開方式對
    告訴人洪金男實施精神上不法侵害之行為，然矢口否認有何
    違反家庭暴力防治法之犯行，辯稱：伊並無收到本件緊急保
    護令及通常保護令，對於該等保護令之內容均不知情云云，
    經查：
(一)被告於上開時間、地點，以上開方式對告訴人洪金男實施精
    神上不法侵害之行為等情，業據被告於偵訊及本院審理時均
    坦承不諱，核與證人洪金男、黃銀於警詢、偵訊及本院審理
    時證述之情節相符，並有酒精測定紀錄表、現場圖各1 紙及
    現場照片4 張等件在卷可稽，足認被告此部分之自白與事實
    相符。
(二)又被告前因違反家庭暴力防治法事件，經本院於100年6月24
    日以100年度司緊家護字第4號核發民事緊急保護令，裁定命
    被告不得對告訴人實施身體上或精神上不法侵害之行為，及
    不得為騷擾行為等情，有本院上開民事緊急保護令裁定影本
    1 份在卷可稽（見警卷第10頁），並經本院調閱上開卷宗核
    閱無誤。又該緊急保護令經彰化縣警察局芳苑分局員警於10
    0年6月28日，至署立彰化醫院委請該院護理人員對被告執行
    保護令乙情，業據證人即員警徐千惠於本院審理時結證稱：
    因告訴人於100年6月23日將被告強制送至署立彰化醫院就醫
    ，因此，伊於同年月28日即至該醫院對被告送達及執行保護
    令，然因精神衛生法之規定，需被告之同意，伊才能跟被告
    見面，當時護理人員表示被告不願與伊見面，於是伊就將緊
    急保護令、送達證書及保護令執行紀錄表交與護理人員代為
    送達，護理人員出來後，說被告拒看及拒絕簽名，伊只好帶
    著保護令離開等語（見本院卷第55頁）；另證人即護理人員
    楊錦琇於本院審理時結證稱：於100年6月28日下午4 時許，
    員警有拿本件緊急保護令要對被告執行，但因被告當時不願
    見員警，所以員警就將該緊急保護令及送達證書等裝在袋子
    裡請伊拿給被告，伊當時有明確跟被告說袋子裡裝的是保護
    令，但被告說他拒收、拒看及拒絕簽名，伊後來就將該保護
    令退還給員警等語（見本院卷第73、74頁），復有彰化縣警
    察局芳苑分局保護令執行紀錄表、送達證書、職務報告、員
    警工作紀錄簿各1 紙等件在卷可稽，是本件緊急保護令既經
    員警委請護理人員代為對被告送達及執行，則被告於明知有
    該緊急保護令之情形下，仍拒看及拒絕簽受，自不得對該緊
    急保護令之內容諉為不知。且查被告自警、偵訊以降乃至本
    院審理時，均供稱平日確係住居於上開彰化縣二林鎮東興里
    福建巷26號之住處，而上開緊急保護令另對被告上開住處為
    送達，然因未獲會晤本人亦無受領文書之同居人或受僱人，
    隨即於100年7月8 日依法寄存送達於被告上開住所地管轄之
    彰化縣警察局芳苑分局，並於同年月18日發生送達效力，有
    送達證書附於前述緊急保護令卷第42頁可憑，而得認被告已
    然知悉該緊急保護令之內容。況且，證人洪金男於本院審理
    時證稱：被告的叔叔即伊弟弟曾有跟被告講本件緊急保護令
    已經核發，不可以再罵告訴人等語甚明（見本院卷第75頁背
    面），益徵被告對於本件緊急保護令之內容應知之甚稔。是
    被告應已明知上開緊急保護令之內容乙節，應可認定，其上
    開所辯，殊不足採。
(三)再按暫時保護令、緊急保護令自核發時起生效，於聲請人撤
    回通常保護令之聲請、法院審理終結核發通常保護令或駁回
    聲請時失其效力；通常保護令之有效期間為1 年以下，自核
    發時起生效，家庭暴力防治法第16條第6項、第15條第1項分
    別定有明文。次按家庭暴力防治法第15條第1 項規定係保護
    令之程序關於通常保護令生效之特別規定，依家庭暴力防治
    法第20條第2 項規定，自應逕予適用，即通常保護令自核發
    時起生效，不再準用非訟事件法或民事訴訟法有關裁定生效
    之規定。至於通常保護令已否合法送達於當事人，係屬審酌
    當事人抗告期間能否起算之事項，而與其生效與否不生影響
    ；又於通常保護令生效後，倘相對人猶不知通常保護令所定
    內容，而有違反通常保護令之行為，應否成立家庭暴力防治
    法第61條之違反保護令罪，核屬判斷相對人有無犯罪故意之
    範疇，應予辨明（最高法院98年度台非字第220 號判決意旨
    ）。查本院於100年6月24日核發之緊急保護令，命被告不得
    對告訴人實施身體或精神上不法侵害之行為，嗣本院復於10
    0年9月22日核發通常保護令，裁定被告不得對告訴人實施身
    體或精神上不法侵害之行為，通常保護令有效期間為1 年等
    情，有上開緊急保護令、通常保護令各1 份附卷足憑，揆之
    上開說明，緊急保護令自同年9 月22日本院核發通常保護令
    時起失其效力，而通常保護令則於同年9 月22日本院核發時
    起生效，被告事後是否收受通常保護令，與該通常保護令是
    否生效無涉，僅係判斷被告主觀上是否知悉通常保護令之內
    容？如有違反通常保護令之情事，可否構成違反保護令罪？
    以作為認定被告有無犯罪故意之所憑。查本件通常保護令雖
    於核發後、被告違反前未及送達被告，然核上開緊急保護令
    之內容與通常保護令之內容並無二致，且被告確已明知緊急
    保護令之內容，業如上所述，足信被告縱然未及收受上開通
    常保護令，然因其已確知原緊急保護令已禁止其對告訴人為
    身體上或精神上不法侵害之行為，則其對於與緊急保護令誡
    命內容相同之通常保護令之誡命內容當亦知之甚稔無疑，則
    被告上開所辯無非係卸責之詞，亦屬無理。
(四)綜上所述，被告主觀上均明知上開緊急保護令及通常保護令
    之誡命內容，竟仍於上開緊急保護令及通常保護令之有效期
    間內，有違反緊急保護令及通常保護令之行為，事證已臻明
    確，其犯行均堪以認定。
二、按家庭暴力防治法所稱之家庭暴力，係指家庭成員間實施身
    體或精神上不法侵害之行為，家庭暴力防治法第2 條第1 款
    定有明文。查被告洪東陽係告訴人洪金男之子，渠等間具有
    家庭暴力防治法第3條第3款之家庭成員關係；又被告業經本
    院分別以100 年度司緊家護字第4號民事緊急保護令、100年
    度家護字第549 號民事通常保護令，禁止其對告訴人實施家
    庭暴力，而被告卻於上開緊急保護令及通常保護令之有效期
    間內，在上開地點，以上開言詞辱罵告訴人，係對其實施精
    神上不法侵害之行為，構成家庭暴力防治法所稱之家庭暴力
    行為，已違反同法第14條第1 項所為禁止實施家庭暴力之裁
    定，是核被告所為犯罪事實一、二部分，均係犯家庭暴力防
    治法第61條第1 款之違反保護令罪。被告所為上開二次犯行
    ，犯意各別，行為互殊，應分論併罰。又被告有前揭犯罪事
    實所述之前案科刑及執行紀錄，有臺灣高等法院被告前案紀
    錄表1份在卷可憑，其受有期徒刑之執行完畢，5年以內故意
    再犯本件有期徒刑以上之罪，均為累犯，皆應依刑法第47條
    第1項之規定，分別加重其刑。爰審酌被告前有多次違反家
    庭暴力防治案件之前案科刑及執行紀錄，猶不知戒慎，仍對
    其父即告訴人辱罵而為精神上不法侵害之行為，影響告訴人
    生活安寧、精神安穩非微，所為實不足取，並考量被告開庭
    態度不佳，且於告訴人到庭證述時，被告未與告訴人道歉，
    而仍一昧指責告訴人之不是，犯後態度惡劣，不知悔改，及
    衡酌蒞庭檢察官具體求刑有期徒刑各10月，應執行有期徒刑
    1年4月，而被告表示對量刑無意見等語暨其犯罪手段、智識
    程度、生活狀況、犯罪所生危害等一切情狀，分別量處如主
    文所示之刑，並定應執行刑，以資懲儆。
據上論斷，應依刑事訴訟法第299條第1項前段，家庭暴力防治法
第61條第1款，刑法第11條前段、第47條第1項、第51條第5 款，
判決如主文。
本案經檢察官陳鼎文到庭執行職務。
中    華    民    國   100    年    12    月    8     日
                  刑事第六庭    審判長法官  葛永輝
                                法      官  黃玉琪
                                法      官  陳彥志
以上正本證明與原本無異。
如不服本判決應於收受判決後10日內向本院提出上訴書狀，並應
敘述具體理由；其未敘述上訴理由者，應於上訴期間屆滿後20日
內向本院補提理由書（均須按他造當事人之人數附繕本）「切勿
逕送上級法院」。
告訴人或被害人對於判決如有不服具備理由請求檢察官上訴者，
其上訴期間之計算係以檢察官收受判決正本之日期為準。
中    華    民    國   100    年    12    月    8     日
                                書  記  官  林淑文
附錄本案論罪科刑法條全文：
家庭暴力防治法第61條
違反法院依第 14 條第 1 項、第 16 條第 3 項所為之下列裁定
者，為本法所稱違反保護令罪，處 3 年以下有期徒刑、拘役或
科或併科新臺幣 10 萬元以下罰金：
一、禁止實施家庭暴力。
二、禁止騷擾、接觸、跟蹤、通話、通信或其他非必要之聯絡行
    為。
三、遷出住居所。
四、遠離住居所、工作場所、學校或其他特定場所。
五、完成加害人處遇計畫。